【裁判字號】    93,婚,337
【裁判日期】    951130
【裁判案由】    離婚
【裁判全文】
臺灣士林地方法院民事判決               93年度婚字第337號
原      告  甲○○
訴訟代理人  蕭蒼澤律師
被      告  乙○○
上列當事人間請求離婚事件，經本院於民國95年10月13日言詞辯
論終結，判決如下：
    主  文
准原告與被告離婚。
訴訟費用由被告負擔。
    事實及理由
一、本件被告經合法通知，未於言詞辯論期日到場，核無民事訴
    訟法第386 條所列各款情形，爰依原告之聲請，由其一造辯
    論而為判決。
二、本件原告起訴主張：
  一原告與大陸地區人民即被告乙○○於民國86年12月12日在大
    陸地區結婚，因原告母親身體狀況不佳，被告欣然允諾能來
    台照顧母親，婚後約定兩造居住於臺灣，被告於87年3 月10
    日來台與原告共同生活僅3 月餘即返回大陸，離台前被告稱
    其結婚款由其妹代墊，故原告給予被告美金3,000 元生活費
    。被告第2 次來台打工，原告亦給予新台幣3,000 元供其花
    用，被告打工所得原告未得分毫，原告皆自己負擔生活費用
    。被告嗣於89年7 月2 日第3 次來台打工，兩造為朋友共同
    打掃家園所得酬勞亦全歸被告。惟被告嗣於90年4 月14日因
    入境期滿而出境後，即向原告表示其不願再返回臺灣與原告
    繼續共同生活，迄今已逾5 年，期間原告曾於92年1 月將申
    請居留文件寄予被告，請被告填妥寄回，惟被告以上海發展
    較有前途為由，臺灣實在太小，願意放棄臺灣居留權，而不
    理會原告之催促，遲遲未寄回。原告復於94年5 月31日、95
    年9 月11日兩度將入出境許可證寄予被告，被告業已收受入
    境許可證，惟被告仍拒不入境同住，原告亦曾赴大陸上海尋
    找被告，被告竟告以就是不想來臺灣，僅催促原告籌錢赴大
    陸再為其購買房地產供其收租金花用。是兩造分居迄今已5
    年餘，被告不思與原告履行同居義務以維持婚姻關係，而被
    告復無不能同居之正當事由，則被告所為顯係惡意遺棄原告
    在繼續狀態中。又兩造婚後感情不佳，且自90年4 月14 日
    起迄今，分居已逾5 、6 年之久，期間原告曾多次辦理申請
    被告入境來台，並寄交入出境許可證予被告，惟被告仍拒不
    入境，堪認被告已無意繼續維持兩造之婚姻生活，應已構成
    難以維持婚姻之重大事由，為此爰依民法第1052條第1 項第
    5 款及同條第2 項之規定，請求擇一判准兩造離婚等語。
  二對被告答辯所為之陳述：原告於90年4 月隨被告赴上海，欲
    購買唐城公寓，惟此為內銷房，僅得以被告或被告之子名義
    購買，原告經被告慫恿付首期自備款人民幣140,400 元，被
    告答應負擔貸款人民幣30萬（日後由被告收取租金以償還）
    ，因該自備款由被告妹夫代墊，原告於同年6 月返臺後即匯
    款美金19,000元進入被告帳戶，請其歸還其妹夫，此有匯款
    單為證，原告並應被告要求而支付裝潢費用。惟原告嗣後發
    現被告僅以其妹夫不要之舊家具佈置，裝潢費用已不知去向
    ，又該屋因逾期交屋，被告為多領補償金，假原告名義向上
    海之臺灣辦事處申訴，申訴內容陳明此屋為兩造所合購，有
    被告申訴函可證，是該屋顯非被告獨有，被告竟欺瞞鈞院，
    其侵占之心早已顯現，結婚僅為謀原告之財產。嗣後原告欲
    住進該屋竟遭被告以不得妨害其租金收入加以拒絕，原告之
    投資無任何回報，皆成被告生財工具。原告嗣後利用被告貪
    得無饜之心理，先向其聲稱欲再至上海購屋，被告竟向原告
    索取新臺幣800 萬元供其置產，原告虛心應付至到被告將錢
    匯至原告帳戶，詎被告竟向鈞院謊稱原告捲走其60萬元人民
    幣，原告索取之金錢為被告自己匯入，一切合法，是被告欺
    人太甚，自作自受。另被告貪財吝嗇，原告之大陸親戚完全
    由原告資助，與被告無關，未如被告所稱給予原告親戚零用
    錢，是原告實無捲走被告鉅額款項之情事。
  三綜上，爰起訴聲明：(1)請准原告與被告離婚；(2)訴訟費用由
    被告負擔等語，並提出戶籍謄本、大陸地區結婚證、被告之
    大陸地區居民身分證、臺灣地區旅行證、被告親筆信函、國
    外匯款聲請書、臺灣銀行匯出匯款折換水單、入出境許可證
    2 件、航空掛號函件執據2 件等為證。
三、被告經合法通知雖未於言詞辯論期日到場，惟據其先前所提
    出之答辯書狀略稱：
  一程序方面：
    兩造於民國86年12月12日依中華人民共和國婚姻法在中國上
    海市民政局登記結婚，理應在結婚登記所在地相關法院解決
    婚姻糾紛。故鈞院受理本件訴訟在程序上、實體上都是無效
    的，本人一概不予承認。再者，被告就本件離婚答辯之主要
    證據都在上海，且原告捲走被告巨額錢財亦發生在大陸，鈞
    院應駁回原告之請求。
  二實體方面：
    (一)被告於90年（即西元2001年）4 月14日離台至上海，為了
      更適應將來在臺灣之生活，有更多工作機會，尚參加上海
      舉辦之廚師培訓，並學習其他手藝。原告亦有意至上海發
      展，並於91年赴上海擔任義工做市場調查，被告並接待原
      告的許多臺灣朋友，該群朋友皆見證兩造於上海之共同生
      活，被告並帶原告看病。92年春天，大陸爆發「非典型肺
      炎」，被告進出自家門都要查核登記，何況是赴臺團聚。
      綜上，兩造幾乎年年同居共事，被告於主觀上或客觀上皆
      無遺棄之舉。最近接獲原告律師寄來截止日期為2005年11
      月4 日之出入境許可證，要求原告來臺卻不得住進原告家
      ，不得騷擾原告暨家屬，食宿等一切相關費用均須自理，
      則被告來臺目的無非是替原告離婚案件背書，因被告為工
      薪族，現身負買房所欠債務，除了養活自己還要供兒子就
      讀大學之費用，被告父親又腦梗癱瘓入院治療，被告真的
      離不開，也車馬勞頓不起，何況被告不知臺灣法律，親自
      到庭辦理實屬奢望。另被告在臺期間，經常陪伴原告之母
      看病、買菜，反係原告不顧其母要求而令被告與其上山居
      住、種花，被告行蹤既在原告控制之下，若對原告母親有
      何怠慢，則與原告脫不了關係。
    (二)關於原告稱被告與其結婚係為圖謀原告為其在大陸地區置
      產部分：
      兩造完婚時上海房地產景氣低迷，被告何來結婚係意圖原
      告為被告於大陸置產，被告以歷年積蓄並貸款人民幣30萬
      元購買上海唐城房產公司的商品房，並非原告為被告於大
      陸置產，該屋實為被告所有，且依大陸地區「民法通則」
      之規定，共有財產進行處分須經全體共有人之同意，被告
      其後既能合法出售該屋，足證該屋並非兩造共有，而係原
      告一人所有。婚後被告於兩岸皆辛勤工作，反係原告一直
      要求被告養她，被告於臺灣打工所得每月均如數上繳予原
      告。且原告曾要求被告代墊給予大陸老家親友之金錢，嗣
      後原告清償被告，許多臺灣朋友還以為原告常常接濟被告
      ，事實上被告亦曾經資助原告位於山西老家之親友。
    (三)關於原告稱被告催促其為被告籌錢赴大陸地區購置更大房
      產部分：
      自92年以來係原告欲籌錢至上海買房，並勸說被告出賣前
      開上海唐城房產，被告聽其所言於93年賣出，並將賣得價
      金人民幣60餘萬元匯予原告，原告卻於同年4 月23日失去
      聯繫，被告對此震驚萬分，嗣後並接獲原告於臺北來電要
      求被告以後不要打電話給她，等待法院離婚文件便是，而
      被告卻因當時原告未幫其辦證件而無法來臺灣，束手無策
      。原告先誘被告出售房屋，後騙走鉅款，不僅直接造成被
      告損失人民幣60萬元，更因出賣時機不當造成被告市值70
      萬元人民幣之損失，並將大陸地區政府賦予上海市民的第
      一套優惠內銷房在房價、稅收和貸款方面的政策利益囊括
      而去，若被告欲改善現在之居住條件將付出更大之代價，
      足見被告損失巨大。
    (四)原告違反誠信原則捲走被告人民幣60萬元，卻欲主張離婚
      來取得該利益，原告提出離婚只是手段，非法占有被告鉅
      款才是目的等語資為抗辯，並答辯聲明：駁回原告之訴。
四、本院得心證之理由：
  一程序部分：
    按臺灣地區與大陸地區人民間之民事事件，除本條例另有規
    定外，適用台灣地區之法律，臺灣地區與大陸地區人民關係
    條例第41條第1 項定有明文。又離婚之訴，專屬夫妻之住所
    地或夫、妻死亡時住所地之法院管轄。但訴之原因事實發生
    於夫或妻之居所地者，得由各該居所地法院管轄，民事訴訟
    法第568 條第1 項亦有明文。而該條所謂「夫妻之住所地」
    ，應解為「夫、妻之住所地」或「夫或妻之住所地」，亦即
    兼含「夫之住所地」及「妻之住所地」，以符婚姻事件設定
    專屬管轄之立法本旨。查本件原告為臺灣地區人民，被告則
    為大陸地區人民，關於本件離婚事件管轄權之有無，依照上
    開說明，自應適用臺灣地區民事訴訟法關於婚姻事件專屬管
    轄之規定以決之。本件原告住所係在台北市○○區○○路24
    5 巷34弄267 號，依民事訴訟法第568 條第1 項之規定，本
    院對於本件離婚訴訟應有專屬管轄權，至為明確。是被告辯
    稱本院就本件離婚訴訟尚無管轄權，應據以駁回原告之訴云
    云，洵屬無據，自不足取，合先敘明。
  二實體部分：
    (一)原告起訴主張兩造於86年12月12日結婚，婚姻關係現仍存
      續中，被告曾於87年3 月10日來臺與原告共同生活，惟被
      告嗣於90年4 月14日離家返回大陸地區後，即未再與原告
      共同生活，分居迄今已逾5 年之事實，期間原告曾於94
      年5 月31日、95年9 月11日兩度將入出境許可證寄交被告
      ，惟被告仍拒絕來台等情，業據提出戶籍謄本、大陸地區
      結婚證、中華民國臺灣地區旅行證、入出境許可證、航空
      掛號函件執據等件為證，並經本院依職權向內政部警政署
      入出境管理局函查被告之入出境紀錄結果，被告確於90年
      4 月14日出境離台後，即未再有入境之紀錄，有該局93年
      7 月9 日境信彤字第09310072510 號函、94年8 月11日境
      信彤字第09410768400 號函、95年10月23日境信彤字第
      095109 67890號函附之入出國日期證明書、入出臺灣地區
      申請書、保證書等在卷可按，且經本院核閱無訛，自堪信
      為真正。
    (二)又被告雖具狀辯稱：伊於90年4 月14日離台前往上海學習
      廚師等手藝，是為了更加適應未來在台灣之生活，有更多
      工作機會，原告亦有意至上海發展，兩造幾乎年年同居共
      事，被告更曾接待原告許多臺灣朋友，該群朋友皆見證兩
      造於上海之共同生活。又92年春天，大陸爆發「非典型肺
      炎」，進出自家門都要查核登記，何況是赴台團聚，被告
      目前仍有繼續維持婚姻之意願，並未惡意遺棄原告云云。
      然此已為原告所否認，而證人沈靜亦到庭證稱：「（問：
      兩造目前是否有實質婚姻關係存在？）沒有，因為被告住
      在上海，原告住在臺灣，已經很久沒有碰面了。」、「（
      問：當時兩造結婚時，你是否知道？）我知道兩造結婚宴
      客的事情，婚後被告有來臺住過一段時間，但都是斷斷續
      續來臺灣住過幾次，每次都是住幾個月，可是從90年以後
      就沒有再回來與原告同住。」、「（問：被告來臺期間，
      有無支付家庭生活費用？）沒有，我知道被告都是將打工
      所得結匯為美金匯到大陸。」、「（問：被告有無跟你陳
      述與原告的婚姻關係？）之前被告就很嫌棄兩造間的婚姻
      關係，原告去上海找被告，被告還要求原告自己帶生活費
      過去。」、「（問：你最近是否在大陸遇到被告？）是的
      ，當時被告有說原告有寄給他入境許可申請書，問我的意
      見，我要被告自己決定是否要來臺，後來被告覺得上海是
      大中華的經濟區，賺錢的機會比臺灣多，所以被告就決定
      不來臺灣。」等語明確（見本院95年10月13日言詞辯論筆
      錄），可見被告所辯其與原告在上海幾乎年年同居共事，
      仍有繼續維持婚姻之意願云云，核非事實。是被告僅空言
      抗辯而未舉證以實其說，故其所辯內容尚不足採。由此益
      徵原告主張被告於90年4 月14日離家返回大陸地區後，即
      未再與原告繼續共同生活，兩造分居兩岸迄今已逾5 年等
      情非虛，堪以認定。
    (三)按夫妻之一方為臺灣地區人民，一方為大陸地區人民者，
      判決離婚之事由，應依臺灣地區之法律，臺灣地區與大陸
      地區人民關係條例第52條第2 項定有明文。本件原告為臺
      灣地區人民，被告為大陸地區人民，則本件離婚事件，自
      應適用臺灣地區之法律，先予敘明。次按，婚姻係以夫妻
      之共同生活為目的，夫妻間應以誠摯相愛、互信為基礎，
      互相協力保持其共同生活之圓滿及幸福，若夫妻間實已難
      以共同相處，亦實無強行共組家庭致互相憎恨之必要。故
      民法第1052條第2 項規定：「有前項以外之重大事由，難
      以維持婚姻者，夫妻之一方得請求離婚。」揆其目的係在
      使夫妻請求裁判離婚之事由較富彈性，惟是否有難以維持
      婚姻之重大事由，判斷標準為婚姻是否已生破綻而無回復
      之希望，此不可由原告已喪失維持婚姻意欲之主觀面加以
      認定，而應依客觀的標準，即難以維持婚姻之事實，是否
      已達於倘處於同一境況，任何人均將喪失維持婚姻希望之
      程度以決之，倘客觀上確實達於難以維持婚姻之程度者，
      自得請求裁判離婚。且民法第1052條第2 項但書，規定難
      以維持婚姻之重大事由應由夫妻之一方負責者，僅他方得
      請求離婚，係為公允而設，故難以維持婚姻之重大事由，
      夫妻雙方均須負責時，應比較衡量雙方之有責程度，僅責
      任較輕之一方，得向責任較重之他方請求離婚，或有責程
      度相同時，雙方均得請求離婚，始符公平（最高法院89年
      度台上字第2688號、90年度台上字第1639號判決意旨可供
      參照）。是以夫妻雙方倘因理念上之重大差異，事實上已
      經分居各自獨立生活多年，雙方誠摰互信之感情基礎已經
      不復存在，依一般人之生活經驗，顯然難期修復，雙方共
      同生活的婚姻目的已經不能達成，而其事由之發生，依一
      般社會感情，尚難認為應完全歸責於夫妻之一方時，應可
      認係民法第1052條第2 項所定難以維持婚姻之重大事由，
      而許夫妻雙方為離婚之請求，否則，勉強維持婚姻之形式
      ，而無婚姻之實質生活，反而會對雙方各自追求幸福生活
      之機會造成不必要之限制。
    (四)經查：本件被告自90年4 月14日出境返回大陸地區後，迄
      今未再返台與原告共同生活，雙方對於彼此間之生涯規劃
      、住居處所及財務處理等事項始終未能達成協議，分居兩
      岸已長達5 年之久，該段期間雙方形同陌路、鮮少互動，
      對於他方僅存有怨懟、憎惡，已無誠摯互信之情感存在，
      婚姻生活所應具備彼此扶持、相忍互愛之特質已蕩然無存
      ，更遑論心靈之契合，顯然無法繼續經營婚姻共同生活。
      至被告雖多次具狀表達其願與原告繼續維持婚姻關係之意
      願等語，惟觀諸兩造於本院訴訟期間之歷次書狀往返，無
      論所陳事件內容如何細瑣，均對話尖銳、爭執甚劇，絲毫
      未有退步忍讓之空間，且觀其內容大多著墨於兩造之財務
      問題，並指訴他方有詐取財物之不當行為，益徵兩造主觀
      上皆無繼續維持婚姻之意願，正常夫妻間互信、互諒、互
      愛之情感基礎已不存在，本院認兩造間之感情已因時空距
      離因素嚴重破壞，難以繼續共同生活，婚姻所生之破綻亦
      無回復之希望，任何人處於同一境況，均將喪失維持婚姻
      之希望，應已構成難以維持婚姻之重大事由，而此重大事
      由無論在主觀或客觀上皆已達難以維持婚姻之程度，自無
      再強求維持婚姻之名，而無婚姻之實之必要。再衡以上揭
      兩造難以維持婚姻事由之發生，主要係因雙方長期分居兩
      地，以致兩造之婚姻生活有名無實，而此分居狀態之造成
      ，緣因雙方各執己見，相互攻詰，無法再以理性溝通方式
      進行良性對話，更不願妥協讓步以彌補婚姻之破綻所致，
      故應認兩造對於婚姻破綻事由之發生皆可歸責，且其等應
      負之責任程度相當。從而原告依民法第1052條第2 項之規
      定，主張有難以維持婚姻之重大事由，據以訴請判決離婚
      ，為有理由，應予准許。此外，原告依上開規定訴請離婚
      ，既經准許，已如前述，則其另依民法第1052條第1 項第
      5 款之規定訴請離婚，即毋庸再予審酌，併予敘明。
五、據上論結，本件原告之訴為有理由，依民事訴訟法第385 條
    第1 項前段、第78條，判決如主文。
中    華    民    國    95    年    11    月    30    日
                  家事法庭  法  官  陳章榮
以上正本證明與原本無異。
如對本判決上訴，應於判決送達後20日內向本院提出上訴狀。
中    華    民    國    95    年    11    月    30    日
                            書記官  吳小平


司法院資訊處製作；財團法人民間司法改革基金會備份。
